ACORDAO-COMPLETO-2527731

ACÓRDÃO 1692/2022 ATA 8/2022 - PRIMEIRA CÂMARA

Vistos, relatados e discutidos estes autos de tomada de contas especial instaurada pelo Fundo Nacional de Desenvolvimento da Educação (FNDE) em razão da omissão na prestação de contas dos recursos recebidos pelo Município de Cortês - PE por força do Programa de Apoio aos Sistemas de Ensino para Atendimento de Jovens e Adultos (PEJA) , no exercício de 2013,
ACORDAM os Ministros do Tribunal de Contas da União, reunidos em sessão da Primeira Câmara, ante as razões expostas pelo relator, em:
9.1. julgar irregulares, nos termos arts. 1º, inciso I, 16, inciso III, alínea "b", da Lei 8.443/1992 c/c os arts. 19 e 23, inciso III, da mesma Lei, e com os arts. 1º, inciso I, 209, I, 210 e 214, inciso III, do Regimento Interno, as contas do Sr. José Genivaldo dos Santos (CPF XXX.413.104-XX) , ante a não comprovação da boa e regular aplicação dos recursos transferidos pelo FNDE ao Município de Cortês - PE, no exercício de 2013, por força do Programa de Apoio aos Sistemas de Ensino para Atendimento de Jovens e Adultos (PEJA) , condenando-o ao pagamento das quantias a seguir especificadas, atualizadas monetariamente e acrescidas dos juros de mora, calculados a partir da data discriminada até a efetiva quitação do débito, fixando-lhe o prazo de 15 (quinze) dias para que comprove, perante o Tribunal, o recolhimento da referida quantia aos cofres do Fundo Nacional de Desenvolvimento da Educação - FNDE, nos termos do art. 23, inciso III, alínea "a", da citada Lei c/c o art. 214, inciso III, alínea "a", do Regimento Interno:
	Data de ocorrência
	Valor histórico (R$) 

	18/1/2013
	21.488,00

9.2. aplicar ao Sr. José Genivaldo dos Santos (CPF XXX.413.104-XX) multa no valor de R$ 4.000,00 (quatro mil reais) , com fulcro no art. 57 da Lei nº 8.443/1992, fixando-lhe o prazo de 15 (quinze) dias, a partir da notificação, para que comprove, perante o Tribunal, seu recolhimento aos cofres do Tesouro Nacional, atualizada monetariamente desde a presente data até a do efetivo pagamento;
9.3. autorizar, desde logo, a cobrança judicial das dívidas, nos termos do art. 28, inciso II, da multicitada Lei 8.443/1992, caso não atendida a notificação;
9.4. autorizar, também  desde logo, se requerido, com fundamento no art. 26, da Lei 8.443/1992, c/c o art. 217, do Regimento Interno do TCU, o parcelamento da dívida em até 36 (trinta e seis) parcelas mensais, incidindo sobre cada parcela, corrigida monetariamente, os correspondentes legais, fixando-lhe o prazo de quinze dias, a contar do recebimento da notificação, para comprovar, perante o Tribunal, o recolhimento da primeira parcela, e de trinta dias, a contar da parcela anterior, para comprovar os recolhimentos das demais parcelas, devendo incidir sobre cada valor mensal, atualizado monetariamente, os juros de mora devidos, no caso do débito, na forma prevista na legislação em vigor, alertando o responsável de que a falta de comprovação do recolhimento de qualquer parcela implicará o vencimento antecipado do saldo devedor, nos termos do art. 26, parágrafo único, da Lei 8.443/1992, c/c o art. 217, §2º, do Regimento Interno deste Tribunal;
9.5. dar ciência desta deliberação ao Chefe da Procuradoria-Geral da República em Pernambuco, nos termos do § 3º do art. 16 da Lei 8.443/1992 c/c o § 7º do art. 209 do Regimento Interno do TCU, para adoção das medidas cabíveis;
9.6. dar ciência desta deliberação ao Fundo Nacional de Desenvolvimento da Educação - FNDE e ao responsável.

Tomada de Contas Especial instaurada pelo Fundo Nacional de Desenvolvimento da Educação em razão de Omissão no dever de prestar contas, para atendimento ao Programa de Apoio aos Sistemas de Ensino para Atendimento de Jovens e Adultos (Peja), exercício 2013, função EDUCACAO (nº da TCE no sistema: 1101/2019).

Primeira Câmara

Prefeitura Municipal de Cortês - PE.

3. Interessados/Responsáveis:
3.1. Interessado: Fundo Nacional de Desenvolvimento da Educação (00.378.257/0001-81).
3.2. Responsável: José Genivaldo dos Santos (XXX.413.104-XX)

13.1. Ministros presentes: Walton Alencar Rodrigues (Presidente), Benjamin Zymler (Relator), Vital do Rêgo e Jorge Oliveira.
13.2. Ministros-Substitutos presentes: Augusto Sherman Cavalcanti e Weder de Oliveira.

BENJAMIN ZYMLER

Adoto como parte do relatório a instrução elaborada no âmbito da Secretaria de Controle Externo de Tomada de Contas Especial (peça 72) , cuja proposta de encaminhamento contou com a anuência do titular da unidade técnica (peça 74) :
"INTRODUÇÃO
Cuidam os autos de tomada de contas especial instaurada pelo Fundo Nacional de Desenvolvimento da Educação, em desfavor de José Genivaldo dos Santos, Prefeito Municipal de Cortês - PE no período de 1º/1/2013 a 31/12/2016, em razão da omissão no dever de prestar contas dos recursos recebidos por força do Programa de Apoio aos Sistemas de Ensino para Atendimento de Jovens e Adultos (PEJA) , no exercício de 2013, cujo prazo encerrou-se em 3/8/2015.
HISTÓRICO
Em 18/12/2018, com fundamento na IN/TCU 71/2012, alterada pela IN/TCU 76/2016 e DN/TCU 155/2016, o dirigente do Fundo Nacional de Desenvolvimento da Educação autorizou a instauração da tomada de contas especial (peça 1) . O processo foi registrado no sistema e-TCE com o número 1101/2019.
Os recursos repassados pelo FNDE ao município de Cortês - PE, no âmbito do Programa de Apoio aos Sistemas de Ensino para Atendimento de Jovens e Adultos (PEJA) - exercício 2013, totalizaram R$ 486.431,50 (peça 3) .
O fundamento para a instauração da Tomada de Contas Especial, conforme consignado na matriz de responsabilização elaborada pelo tomador de contas, foi a constatação da seguinte irregularidade:
Não comprovação da boa e regular aplicação dos recursos federais repassados à Prefeitura Municipal de Cortês - PE, em face da omissão no dever de prestar contas dos valores transferidos, no âmbito do Programa de Apoio aos Sistemas de Ensino para Atendimento de Jovens e Adultos (Peja) , no exercício de 2013, cujo prazo encerrou-se em 3/8/2015.
O responsável arrolado na fase interna foi devidamente comunicado e, diante da ausência de justificativas suficientes para elidir a irregularidade e da não devolução dos recursos, instaurou-se a tomada de contas especial.
No relatório (peça 13) , o tomador de contas concluiu que o prejuízo importaria no valor original de R$ 486.431,50, imputando-se a responsabilidade a José Genivaldo dos Santos, Prefeito Municipal no período de 1º/1/2013 a 31/12/2016, na condição de gestor dos recursos.
Em 4/9/2019, a Controladoria-Geral da União emitiu o relatório de auditoria (peça 14) , em concordância com o relatório do tomador de contas. O certificado de auditoria e o parecer do dirigente do órgão de controle interno concluíram pela irregularidade das presentes contas (peças 15 e 16) .
Em 11/9/2019, o ministro responsável pela área atestou haver tomado conhecimento das conclusões contidas no relatório e certificado de auditoria, bem como do parecer conclusivo do dirigente do órgão de controle interno, manifestando-se pela irregularidade das contas, e determinou o encaminhamento do processo ao Tribunal de Contas da União (peça 17) .
ANÁLISE DOS PRESSUPOSTOS DE PROCEDIBILIDADE DA IN/TCU 71/2012
Avaliação de Viabilidade do Exercício do Contraditório e Ampla Defesa
Verificou-se que não houve o transcurso de mais de dez anos desde o fato gerador sem que tenha havido a notificação do responsável pela autoridade administrativa federal competente (art. 6º, inciso II, c/c art. 19, da IN/TCU 71/2012, modificada pela IN/TCU 76/2016) , uma vez que o fato gerador da irregularidade sancionada ocorreu em 4/8/2015, haja vista que o vencimento do prazo para prestação de contas deu-se em 3/8/2015, e o responsável foi notificado sobre a irregularidade, pela autoridade administrativa competente, conforme abaixo:
José Genivaldo dos Santos, por meio do ofício acostado à peça 4, recebido em 6/8/2015, conforme AR (peça 5) .
Valor de Constituição da TCE
Verificou-se, ainda, que o valor atualizado do débito apurado (sem juros) , em 1º/1/2017, é de R$ 219.960,19, portanto, superior ao limite mínimo de R$ 100.000,00, na forma estabelecida conforme os arts. 6º, inciso I, e 19, da IN/TCU 71/2012, modificada pela IN/TCU 76/2016.
OUTROS PROCESSOS/DÉBITOS NOS SISTEMAS DO TCU COM O MESMO RESPONSÁVEL
Informa-se que foram encontrados processos no Tribunal com o mesmo responsável:
	Responsável
	Processos

	José Genivaldo dos Santos
	Processo 026.391/2012-0 (TCE, encerrado) ; Processo 011.712/2015-5 (TCE, encerrado) ; e Processo 024.922/2016-1 (TCE, encerrado) 

A tomada de contas especial estava, assim, devidamente constituída e em condição de ser instruída.
EXAME TÉCNICO
Na instrução inicial (peça 20) , analisando-se os documentos nos autos, concluiu-se pela necessidade de realização de citação e audiência do responsável, em razão da "não comprovação da boa e regular aplicação dos recursos federais repassados em face da omissão no dever de prestar contas" e pelo "não cumprimento do prazo originalmente estipulado para prestação de contas".
Realizada a citação e audiência e transcorrido o prazo regimental, o responsável apresentou defesa (peças 30 a 42) , a qual consistiu, basicamente, na alegação de que os dados relativos à referida prestação de contas foram inseridos no Sistema SIGPC ONLINE, do FNDE, porém o servidor que o alimentou, por um lapso, deixou de clicar no botão ENVIAR, e assim a mesma não foi reconhecida como enviada, embora os dados estivessem inseridos; ao receber a citação, buscou-se profissional habilitado para identificar os dados alimentados no sistema e, após análise detalhada, a prestação de contas foi concluída e enviada, através do SIGPC, em 18/11/2019, conforme cópia em anexo do Recibo de Envio. Informou, ainda, que a referida prestação de contas foi encaminhada ao Conselho de Acompanhamento e Controle Social do município, o qual emitiu Parecer Conclusivo pela aprovação da mesma.
Posteriormente, o FNDE encaminhou o Ofício 188/2020 (peça 44) , informando que foi apresentada documentação, a título de prestação de contas intempestiva do PEJA/2013, a qual seria objeto de nota técnica a ser encaminhada ao TCU.
Em instrução inserida à peça 46, foi proposta a realização de diligência ao FNDE para que encaminhasse documento técnico acerca da análise da prestação de contas encaminhada a destempo dos recursos repassados no âmbito do Programa de Apoio aos Sistemas de Ensino para Atendimento de Jovens e Adultos (PEJA) , no exercício de 2013.
Autorizada pelo Relator (peça 49) e realizada a diligência, o FNDE encaminhou a Nota Técnica nº 1923771/2020/DAESP/COPRA/CGAPC/DIFIN, subsidiada pela Nota Técnica nº 152/2020-COEJA/DPD/SEB (peça 55) , onde se apurou que a meta física definida para o programa era de 85 novos alunos da modalidade de educação de jovens e adultos.
Com base nas informações da sinopse estatística da educação básica do Censo Escolar do INEP (matrículas presenciais da rede pública municipal) , o que se observou foi a redução de 327 alunos, ou seja, atingiu-se um percentual negativo de 386% da meta prevista.
Vale informar ainda que, no ano de 2012, o número de matrículas presencias da rede pública municipal era de 692 e no ano de 2013 esse número caiu para 365, consoante a referida Nota Técnica nº 152/2020-COEJA/DPD/SEB (peça 55, p. 9) .
Dessa forma, a Secretaria de Educação Básica do Ministério da Educação (SEB/MEC) chegou à seguinte conclusão:
4.	CONCLUSÃO
4.1.	A partir das informações prestadas, a Coordenação-Geral de Jovens e Adultos (COEJA) conclui que, no exercício de 2013, não houve atingimento da meta pelo município de Cortês/PE.
Nesse ponto, cumpre transcrever o art. 4º, da Resolução CD/FNDE 48/2012, que estabelece orientações, critérios e procedimentos para a transferência automática de recursos financeiros aos estados, municípios e Distrito Federal para manutenção de novas turmas de Educação de Jovens e Adultos, a partir do exercício 2012:
Art. 4º Os recursos financeiros transferidos nos termos desta Resolução deverão ser aplicados exclusivamente em despesas para a manutenção e desenvolvimento das novas turmas de EJA, de acordo com o que estabelece o Art. 70 da Lei n° 9.394/1996.
Nesse contexto, como houve redução de alunos e resultado negativo ao final do Programa, o FNDE, através da Nota Técnica 1923771/2020 (peça 55, p. 3-7) , registrou o não atingimento da meta física do Programa e glosou parte das despesas realizadas em 2013, uma vez que não foram utilizados para custear novas turmas de EJA, concluindo da seguinte forma:
 (...) 
5.3.2. Dessa forma, em razão da não aprovação da prestação de contas pela COEJA/MEC, devem ser restituídos ao Erário as despesas abaixo relacionadas:
	Data do débito
	Histórico
	Beneficiário
	Valor

	18/01/2013
	TRANSFERÊNCIA ONLINE
	RGD INDUSTRIA E COMERCIO LTDA EPP
	21.488,00

	28/08/2013
	TRANSFERÊNCIA ONLINE
	CENTRO DE CAPACITAÇÃO DE PERNAMBUCO
	25.126,00

	05/09/2013
	TRANSFERÊNCIA ONLINE
	CENTRO DE CAPACITAÇÃO DE PERNAMBUCO
	25.126,00

	10/10/2013
	TRANSFERÊNCIA ONLINE
	CENTRO DE CAPACITAÇÃO DE PERNAMBUCO
	25.126,00

	18/12/2013
	TRANSFERÊNCIA ONLINE
	CENTRO DE CAPACITAÇÃO DE PERNAMBUCO
	37.550,00

	Total (R$) 
			134.416,00

 (...) 
6.	CONCLUSÃO:
6.1.	Diante do exposto, a partir da avaliação do resultado descrito no subitem 5.3 (não aprovação da prestação de contas pela área técnica) , esta Autarquia manifesta-se pela insuficiência da documentação apresentada para fins de prestação de contas.
21.1.	Cumpre esclarecer que, apesar de terem sido repassados, no exercício de 2013, recursos do PEJA no montante de R$ 486.431,50, e a meta não ter sido alcançada, foi impugnado apenas parte desse valor, ou seja, R$ 134.416,00, como dito acima, tendo em vista que, como normalmente ocorrem reprogramações financeiras nos programas de duração continuada, como é o caso, a avaliação deve ser realizada apenas os recursos efetivamente utilizados no exercício, como se vê no trecho abaixo, extraído da Nota Técnica nº 152/2020-COEJA/DPD/SEB (peça 55, p. 9) :
3.5. Para realização da análise do cumprimento de objeto do PEJA, desenvolveu-se uma fórmula de cálculo, conforme item 15 da Nota Técnica nº 01/2019/ADM/CGPG/SEMESP/CGPG/SEMESP/SEMESP, que relaciona o valor pago e executado, os recursos próprios, as informações da adesão, as informações da sinopse estatística da educação básica do Censo Escolar do INEP (matrículas presenciais da rede pública municipal) e a apuração final que calcula, com base no custo/aluno Fundeb do ano de execução, a meta física, bem como se ela foi cumprida.
3.6. Ainda de acordo com a as Resoluções vinculadas ao Programa de Apoio aos Sistemas de Ensino para Atendimento à Educação de Jovens e Adultos (PEJA) , Resolução/CD/FNDE nº 48, de 02 de outubro de 2012, art. 14, parágrafo 12, Resolução/CD/FNDE nº 48, de 11 de dezembro de 2013, art. 15 parágrafo 4º e Resolução nº 5, de 31 de março de 2017, art. 12, parágrafo único, os entes federados ficam autorizados a realizar reprogramação dos saldos de recursos financeiros para utilização no exercício subsequente nas despesas previstas no âmbito do PEJA.
3.7. A partir dessa possibilidade de reprogramação dos recursos financeiros de um ano para o outro, a análise de cumprimento de objeto também é automaticamente reprogramada e uma análise final do cumprimento do objeto somente poderá ocorrer ao final de toda a execução do recurso financeiro. Considerando esse aspecto, a Nota Técnica nº 1/2019/ADM/CGPG/SEMESP/CGPG/SEMESP/SEMESP, assim declara: 
7. Inicialmente, cabe explicar:
[...]
considerando que as Resoluções em questão permitem que os Entes Federados prorroguem os recursos não executados para o ano seguinte, serão computados no cálculo da Meta Física apenas os recursos que foram efetivamente utilizados até o momento da prestação de contas pelo Ente Federado no SiGPC.
22.	Permaneceu, portanto, a situação de irregularidade dos recursos repassados ao Município de Cortês - PE, no exercício de 2013, por conta do PEJA; por outro lado, a referida Nota Técnica trouxe impugnações, no tocante à execução dos recursos do Programa, que extrapolaram a omissão inicial que justificou a citação do responsável; considerou-se, assim, na última instrução, com a concordância do corpo técnico (peças 63-65) , que deveria ser promovida nova citação do Sr. José Genivaldo dos Santos, como segue abaixo:
a)  Realizar a citação, com fundamento nos arts. 10, § 1º, e 12, incisos I e II, da Lei 8.443/1992, c/c o art. 202, incisos I e II, do RI/TCU, para que, no prazo de quinze dias, o responsável abaixo indicado, em decorrência da conduta praticada, apresente alegações de defesa e/ou recolha, aos cofres especificados, as quantias abaixo indicadas, atualizadas monetariamente a partir das respectivas datas até o efetivo recolhimento, abatendo-se, na oportunidade, a quantia eventualmente ressarcida, na forma da legislação em vigor, que gerou a irregularidade demonstrada a seguir:
	Débito relacionado ao responsável José Genivaldo dos Santos (CPF XXX.413.104-XX) , Prefeito Municipal no período de 1º/1/2013 a 31/12/2016, na condição de gestor dos recursos.
Irregularidade: não cumprimento do objeto e do objetivo previsto no Programa de Apoio aos Sistemas de Ensino para Atendimento à Educação de Jovens e Adultos (PEJA) , no exercício de 2013, em face do não atingimento da meta de 85 novos alunos na modalidade de educação de jovens e adultos.
Evidência da irregularidade: documento técnico presente na peça 55.
Normas infringidas: art. 4º, e 12, inciso III, alínea "b", da Resolução CD/FNDE 48/2012.
Cofre credor: Fundo Nacional de Desenvolvimento da Educação.
	Data de ocorrência
	Valor histórico (R$) 

	18/1/2013
	21.488,00

	28/8/2013
	25.126,00

	5/9/2013
	25.126,00

	10/10/2013
	25.126,00

	18/12/2013
	37.550,00

Valor atualizado do débito (sem juros) , em 6/8/2021: R$ 265.752,58
Conduta: deixar de cumprir o objetivo estabelecido no âmbito do Programa de Apoio aos Sistemas de Ensino para Atendimento de Jovens e Adultos (PEJA) , no exercício de 2013, em face do não atingimento da meta de 85 novos alunos na modalidade de educação de jovens e adultos.
Nexo de causalidade: a conduta descrita impediu o cumprimento do objeto e do objetivo do Programa de Apoio aos Sistemas de Ensino para Atendimento à Educação de Jovens e Adultos (PEJA) , no exercício de 2013, em afronta ao art. 4º, e 12, inciso III, alínea "b", da Resolução CD/FNDE 48/2012.
Culpabilidade: não há excludentes de ilicitude, de culpabilidade e de punibilidade; é razoável supor que o responsável tinha consciência da ilicitude de sua conduta; era exigível conduta diversa da praticada, qual seja, adotar providências no sentido de atingir a meta prevista para o Programa de Apoio aos Sistemas de Ensino para Atendimento à Educação de Jovens e Adultos (PEJA) , no exercício de 2013.
b) Informar ao responsável que, caso venha a ser condenado pelo Tribunal, os débitos ora apurados serão acrescidos de juros de mora, nos termos do § 1º do art. 202 do RI/TCU;
c) Esclarecer ao responsável, em obediência ao art. 12, § 2º, da Lei 8.443/1992, e ao art. 12, inciso VI, da Resolução TCU 170/2004, que o recolhimento tempestivo do débito somente saneará o processo caso seja reconhecida a sua boa-fé e não se constate outra irregularidade nas contas;
d) Encaminhar cópia da presente instrução e da peça 55 ao responsável, a fim de subsidiar a apresentação de suas alegações de defesa; e
e) Esclarecer ao responsável, em obediência ao art. 12, § 3º, da Lei 8.443/1992, e ao art. 12, inciso VII, da Resolução TCU 170/2004, que o não atendimento à citação implicará revelia, para todos os efeitos, dando-se prosseguimento ao processo.
Em cumprimento ao Despacho do Relator, Exmo. Sr. Ministro-Substituto Marcos Bemquerer (peça 66) , designado, por meio da Portaria-TCU 60-SEAE, de 25/8/2021, substituto do Ministro Benjamin Zymler, realizou-se a citação proposta, por meio do Ofício 49709/2021-TCU/Seproc, recebido em 28/9/2021 (peças 68-69) . 
Alegações de defesa do Sr. José Genivaldo dos Santos
Em resposta, o Sr. José Genivaldo dos Santos apresentou, através de seus advogados, suas novas alegações de defesa, presentes no expediente de peça 70, argumentando, em síntese, que:
23.1. Durante todo o período de exercício de seu mandato de prefeito, sempre se dedicou com veemência à observação do interesse público e cumprimento dos princípios impostos pela Magna Carta, no seu art. 37, tendo o Tribunal de Contas do Estado de Pernambuco emitido Parecer Prévio pela aprovação de suas contas, inclusive, reconhecendo a aplicação correta dos índices estabelecidos na Constituição Federal e nas normas positivas aplicáveis, sobremaneira, na educação e na saúde;
23.2. Com relação, especificamente, aos recursos sob exame, informa que "a principal atividade econômica da Zona da Mata Sul do Estado de Pernambuco, onde está situado o Município de Cortês, sempre foi a cana de açúcar", tendo a Usina Pedrosa - empresa que empregava grande número de famílias do município, lamentavelmente, no ano de 2013, cessado suas atividades, fato que foi objeto de matéria jornalística, por muitos períodos, em todos os jornais de circulação do Estado de Pernambuco, a exemplo do que se extrai dos textos por ele transcritos, publicados pelo Diário de Pernambuco e pelo Jornal da Cana, como pode ser constatado nos links:
http://www.impresso.diariodepernambuco.com.br/noticia/cadernos/economia/2015/07/ usinas-de-cana-voltam-a-moer-com-arrendamento.html
https://jornalcana.com.br/800-mil-toneladas-de-cana-ficarao-em-pe-com-fechamento-de-mais-duas-usinas/.
23.3. Diante "dessa funesta ocorrência, inúmeras famílias deslocaram os seus domicílios para outros municípios vizinhos, tanto pela perda do vínculo trabalhista com a empresa, quanto pela necessidade de busca de atividades que lhes permitissem a obtenção do mínimo suficiente à sua sobrevivência", tendo tal evasão populacional repercutido, inevitavelmente, na população educacional do município, cujas escolas sobremaneira da zona rural perderam elevado número de alunos.
23.4. Mesmo assim, a Secretaria de Educação do município "conseguiu matricular grande número de alunos; significando que, não fosse esse fato imprevisível, que não dependeu da vontade e da atividade da administração municipal, se teria ultrapassado, em muito, a meta prevista para aquele ano de 2013", esperando, por isso, "a compreensão dessa egrégia Corte de Contas, afastando tal ocorrência como motivo para reprovação das contas em questão".
Análise das alegações de defesa do Sr. José Genivaldo dos Santos
As alegações de defesa apresentadas pelo Sr. José Genivaldo dos Santos devem ser rejeitadas, tendo em vista que não houve o atingimento da meta física do PEJA/2013 e o FNDE glosou parte das despesas realizadas, uma vez que não foram utilizados para custear novas turmas de EJA, consoante disposto no art. 4º, da Resolução CD/FNDE 48/2012, que estabelece orientações, critérios e procedimentos para a transferência automática de recursos financeiros aos estados, municípios e Distrito Federal para manutenção de novas turmas de Educação de Jovens e Adultos, a partir do exercício 2012:
Art. 4º Os recursos financeiros transferidos nos termos desta Resolução deverão ser aplicados exclusivamente em despesas para a manutenção e desenvolvimento das novas turmas de EJA, de acordo com o que estabelece o Art. 70 da Lei n° 9.394/1996.
A principal argumentação por ele trazida aos autos, no sentido de que a evasão populacional ocorrida no município em razão do fechamento da Usina Pedrosa, em 2013, teria provocado o não atingimento da meta prevista no Programa, não é suficiente para justificar a irregularidade e afastar o débito dela decorrente.
Cumpre reconhecer que, de fato, no período de 2013 a 2014, conforme se depreende de notícias veiculadas à época, o setor sucroalcooleiro enfrentou uma das piores crises da história (http://g1.globo.com/jornal-da-globo/noticia/2014/07/setor-sucroalcooleiro-enfrenta-uma-das-maiores-crises-da-historia.html) .
Em relação ao impacto da crise na Zona da Mata Sul de Pernambuco, a sensível queda na produção de cana-de-açúcar acarretou o fechamento de usinas e demissões em massa de trabalhadores, a exemplo da seguinte reportagem: (https://jc.ne10.uol.com.br/blogs/jamildo/2014/03/31/mais-uma-usina-de-acucar-fecha-portas-em-pernambuco/index.html) .
Assim, considerando que o Município de Cortês/PE tem na agroindústria açucareira uma de suas principais atividades econômicas, e considerando, ainda, que a população estimada do município, em 2021, é de 12.543 pessoas (https://cidades.ibge.gov.br/brasil/pe/cortes/panorama) , pode-se imaginar as mazelas econômicas e sociais para a região decorrentes do fechamento de uma empresa do porte da usina de Pedroza, que deve empregar cerca de 3.000 funcionários, e que hoje se encontra em recuperação judicial (https://www.recuperacaojudicialefalencia.com/s/RMA-Grupo-Farias-dezembro-2019) .
Entretanto, reportagens colhidas na internet sobre a retomada das atividades da referida usina em 2015, dão conta de que a empresa só teria deixado de moer na safra de 2014/2015: https://jornalcana.com.br/usina-de-cana-pedroza-volta-a-moer-saiba-detalhes/; https://www.avozdavitoria.com/usina-pedroza-e-reaberta-na-mata-sul-de-pernambuco/.
Além disso, a defesa do Sr. José Genivaldo dos Santos não se fez acompanhar de qualquer documento para corroborar suas alegações, exceto referências genéricas de reportagens da época. Não se pretende que o responsável faça prova de correlação exata entre o número de trabalhadores demitidos, se seus filhos estudam na rede municipal, se mudaram de domicílio e se isso gerou a evasão escolar. Mas, ao menos, que trouxesse algum indício de prova documental de que a usina Pedroza encerrou suas atividades no exercício de 2013 ou sobre as demissões que ocorreram nesse ano, eis que as matérias jornalísticas acima referidas, como dito no item anterior, dão conta de que a empresa só teria deixado de moer na safra de 2014/2015. 
Portanto, à mingua de substrato probatório mínimo que respalde as alegações do responsável, impõe-se tê-las como improcedentes.
Da análise da prescrição punitiva
27.	O instituto da prescrição da pretensão de ressarcimento ao erário, com base em decisão de tribunal de contas, é tema que vem sendo recentemente debatido no meio jurídico, e, no tocante ao entendimento proferido pelo Supremo Tribunal Federal, no julgamento do RE 636.886 (tema 899) , cabe assinalar que a decisão do STF alcança tão somente a fase judicial de título extrajudicial, não atingindo os processos de controle externo em tramitação no TCU, conforme orientação sufragada pelo Acórdão 6589/2020-TCU-Segunda Câmara, da relatoria do Ministro Raimundo Carreiro.
28.	Aliás, da ementa do julgado do STF constou que:
"A pretensão de ressarcimento ao erário em face de agentes públicos reconhecida em acórdão de Tribunal de Contas prescreve na forma da Lei 6.830/1980 (Lei de Execução Fiscal) ".
29.	Portanto, até o trânsito em julgado do acórdão condenatório do TCU, permanece imprescritível a pretensão de ressarcimento ao erário decorrente da instauração da tomada de contas especial, conforme Enunciado da Súmula 282 do TCU ("As ações de ressarcimento movidas pelo Estado contra os agentes causadores de danos ao erário são imprescritíveis") .
30.	Dessa forma, identificado danos ao erário, deve-se instaurar e julgar o processo de tomada de contas especial para responsabilizar seus agentes causadores, respeitando o direito ao contraditório e à ampla defesa, independentemente de quando ocorreram os atos impugnados.
31.	Já a pretensão punitiva do TCU, conforme Acórdão 1441/2016-TCU-Plenário, que uniformizou a jurisprudência acerca dessa questão, subordina-se ao prazo geral de prescrição indicado no art. 205 do Código Civil, que é de 10 anos, contado da data de ocorrência da irregularidade sancionada, nos termos do art. 189 do Código Civil, sendo este prazo interrompido pelo ato que ordenar a citação, a audiência ou a oitiva do responsável. Conforme o mesmo Acórdão, a ocorrência desta espécie de prescrição será aferida, independentemente de alegação da parte, em cada processo no qual haja intenção de aplicação das sanções previstas na Lei 8.443/1992.
32.	Considerando que o ato imputado foi a não comprovação regular da aplicação dos recursos transferidos ao Município de Cortês - PE, por força do Programa de Apoio aos Sistemas de Ensino para Atendimento de Jovens e Adultos (PEJA) , no exercício de 2013, inicialmente ante a omissão no dever de prestar contas dos recursos repassados, e depois ante o não cumprimento do objeto e do objetivo previsto no Programa, em face do não atingimento da meta de 85 novos alunos na modalidade de educação de jovens e adultos, o início da contagem do prazo prescricional deverá coincidir com a data do pagamento da última despesa realizada, que, no presente caso, ocorreu em 18/12/2013. Sendo assim, em razão de não ter transcorrido mais de 10 anos entre esta data e a data do ato que ordenou a citação (27/8/2021 - peça 66) , constata-se que não ocorreu a prescrição da pretensão punitiva.
33.	Desse modo, em face da análise promovida nos itens 13 a 26, devem ser julgadas irregulares as contas do Sr. José Genivaldo dos Santos, condenando-o ao recolhimento do débito apurado e da multa prevista no art. 57 da Lei 8.443/1992.
CONCLUSÃO
34.	A partir dos elementos constantes dos autos, foi possível verificar que os recursos repassados ao Município de Cortês - PE, por força do Programa de Apoio aos Sistemas de Ensino para Atendimento de Jovens e Adultos (PEJA) , no exercício de 2013, não tiveram sua boa e regular aplicação comprovada, inicialmente em razão da omissão no dever de prestar contas, e, após análise de documentação apresentada intempestivamente, ante o não cumprimento do objeto e do objetivo previsto no Programa, em face do não atingimento da meta de 85 novos alunos na modalidade de educação de jovens e adultos.
35.	Verifica-se também que o Sr. José Genivaldo dos Santos, Prefeito Municipal de Cortês - PE no período de 1º/1/2013 a 31/12/2016, era a pessoa responsável pela gestão dos recursos federais recebidos e pelo envio da prestação de contas ao FNDE, e, no entanto, não tomou as providências para que a execução e a comprovação de tais recursos fossem corretamente comprovadas.
36.	Realizada a citação e a audiência do responsável, ele primeiramente alegou em sua defesa, em suma, que os dados relativos à referida prestação de contas foram inseridos no Sistema SIGPC, porém o servidor que o alimentou, por um lapso, deixou de clicar no botão ENVIAR, e assim a mesma não foi reconhecida, embora os dados estivessem inseridos; posteriormente, a mesma foi enviada, através do SIGPC, em 18/11/2019, conforme cópia em anexo do Recibo de Envio. 
37.	Referida documentação foi submetida à análise do FNDE, que emitiu a Nota Técnica nº 1923771/2020/DAESP/COPRA/CGAPC/DIFIN, subsidiada pela Nota Técnica nº 152/2020/COEJA/DPD/SEB/SEB, manifestando-se, em ambas, "pela insuficiência da documentação apresentada para fins de prestação de contas", ante o não atingimento da meta do Programa.
38.	Desse modo, devem ser julgadas irregulares as contas do Sr. José Genivaldo dos Santos, Prefeito Municipal de Cortês - PE no período de 1º/1/2013 a 31/12/2016, condenando-o ao recolhimento do débito apurado e da multa prevista no art. 57 da Lei 8.443/1992.
PROPOSTA DE ENCAMINHAMENTO:
39.	Diante do exposto, submetem-se os presentes autos à consideração superior, propondo-se:
a)	rejeitar as alegações de defesa apresentadas pelo Sr. José Genivaldo dos Santos (CPF XXX.413.104-XX) , Prefeito Municipal de Cortês - PE na gestão 2013-2016, por serem insuficientes para comprovar a boa e regular aplicação de parte dos recursos repassados pelo FNDE por conta do Programa de Apoio aos Sistemas de Ensino para Atendimento de Jovens e Adultos (PEJA) , no exercício de 2013;
b)	julgar irregulares, nos termos arts. 1º, inciso I, 16, inciso III, alínea "b", da Lei 8.443/1992 c/c os arts. 19 e 23, inciso III, da mesma Lei, e com os arts. 1º, inciso I, 209, I, 210 e 214, inciso III, do Regimento Interno, as contas do Sr. José Genivaldo dos Santos (CPF XXX.413.104-XX) , ante a não comprovação da boa e regular aplicação dos recursos transferidos pelo FNDE ao Município de Cortês - PE, no exercício de 2013, por força do Programa de Apoio aos Sistemas de Ensino para Atendimento de Jovens e Adultos (PEJA) , condenando-o ao pagamento das quantias a seguir especificadas, atualizadas monetariamente e acrescidas dos juros de mora, calculados a partir da datas discriminadas até a efetiva quitação do débito, fixando-lhe o prazo de 15 (quinze) dias para que comprove, perante o Tribunal, o recolhimento da referida quantia aos cofres do Fundo Nacional de Desenvolvimento da Educação - FNDE, nos termos do art. 23, inciso III, alínea "a", da citada Lei c/c o art. 214, inciso III, alínea "a", do Regimento Interno, em razão do não cumprimento do objeto e do objetivo previsto no Programa, em face do não atingimento da meta de 85 novos alunos na modalidade de educação de jovens e adultos:
	Data de ocorrência
	Valor histórico (R$) 

	18/1/2013
	21.488,00

	28/8/2013
	25.126,00

	5/9/2013
	25.126,00

	10/10/2013
	25.126,00

	18/12/2013
	37.550,00

c)	aplicar ao Sr. José Genivaldo dos Santos (CPF XXX.413.104-XX)  a multa referida no art. 57 da Lei nº 8.443, de 1992, fixando-lhe o prazo de 15 (quinze) dias, a partir da notificação, para que comprove, perante o Tribunal, seu recolhimento aos cofres do Tesouro Nacional, atualizada monetariamente desde a data deste acórdão até a data do efetivo pagamento;
d)	autorizar, desde logo, a cobrança judicial das dívidas, nos termos do art. 28, inciso II, da multicitada Lei 8.443/1992, caso não atendida a notificação;
e)	autorizar também  desde logo, se requerido, com fundamento no art. 26, da Lei 8.443/1992, c/c o art. 217, do Regimento Interno do TCU, o parcelamento da dívida em até 36 (trinta e seis) parcelas, incidindo sobre cada parcela, corrigida monetariamente, os correspondentes legais, fixando-lhe o prazo de quinze dias, a contar do recebimento da notificação, para comprovar perante o Tribunal o recolhimento da primeira parcela, e de trinta dias, a contar da parcela anterior, para comprovar os recolhimentos das demais parcelas, devendo incidir sobre cada valor mensal, atualizado monetariamente, os juros de mora devidos, no caso do débito, na forma prevista na legislação em vigor, alertando a responsável de que a falta de comprovação do recolhimento de qualquer parcela implicará o vencimento antecipado do saldo devedor, nos termos do art. 26, parágrafo único, da Lei 8.443/1992, c/c o art. 217, §2º, do Regimento Interno deste Tribunal;
f)	enviar cópia do Acórdão a ser prolatado, bem como do Relatório e do Voto que o fundamentarem ao Chefe da Procuradoria-Geral da República em Pernambuco, nos termos do § 3º do art. 16 da Lei 8.443/1992 c/c o § 7º do art. 209 do Regimento Interno do TCU, para adoção das medidas cabíveis, informando-lhe que o inteiro teor da deliberação pode ser consultado no endereço www.tcu.gov.br/acordaos;
g)	encaminhar cópia do Acórdão que vier a ser proferido ao Fundo Nacional de Desenvolvimento da Educação - FNDE, e ao responsável, para ciência, informando que a presente deliberação, acompanhada do Relatório e do Voto que a fundamenta, está disponível para a consulta no endereço www.tcu.gov.br/acordaos, além de esclarecer que, caso requerido, o TCU poderá fornecer sem custos as correspondentes cópias, de forma impressa."
2.	Por sua vez, o representante do Ministério Público junto ao TCU, ao manifestar sua concordância parcial com a proposta da unidade técnica, teceu as seguintes considerações (peça 75) :
"[...]
Consoante ressai dos autos, o débito imputado ao ex-prefeito decorre do descumprimento da Resolução-CD/FNDE 48/2012, a qual estabelece que os recursos repassados por meio do PEJA devem ser destinados à ampliação do número de alunos matriculados nos ensinos fundamental e médio da educação de jovens e adultos.
De acordo com os documentos que compuseram a prestação de contas em análise, o Município de Cortês/PE não registrou um aumento na quantidade de pessoas inscritas nos referidos cursos ao longo do exercício em questão, motivo que ensejou a impugnação das despesas realizadas no âmbito do PEJA em 2013.
Observo, contudo, que grande parte da verba pública ora questionada foi destinada à contratação do Centro de Capacitação de Pernambuco (CECAPE) para promover a formação continuada de docentes do EJA, no valor total de R$ 150.478,00. (valor histórico) . Constam dos autos notas fiscais, extratos bancários, listas de presença, fotografias, relatórios dos cursos e documentos referentes ao procedimento licitatório realizado (peças 30 a 42) , os quais constituem documentação hábil a demonstrar que o dinheiro público foi empregado em benefício da municipalidade e em prol do aprimoramento dos professores atuantes no EJA.
Assim, em que pese o município não ter logrado aumentar o número de alunos participantes do EJA em 2013, reputo que a verba empregada na capacitação de professores deve ser considerada regular, dada a sua relevante contribuição para a melhoria do programa governamental em questão. Por conseguinte, reputo que os pagamentos destinados ao CECAPE não devem ser incluídos no débito cobrado nesta TCE.
Por fim, registro que resta pendente de comprovação uma despesa de R$ 21.488,00 destinada à empresa RGD Indústria e Comércio Ltda. EPP (peça 57, p. 49) . Ao compulsar os autos, não localizei documentos capazes de demonstrar a regularidade desse pagamento, razão pela qual remanesce um débito nesse valor a ser ressarcido pelo ex-gestor.
Ante o exposto, este representante do Ministério Público do Contas manifesta-se parcialmente de acordo com a proposta de encaminhamento contida na instrução de peça 72, sugerindo apenas que o valor do débito a ser cobrado do Sr. José Genivaldo dos Santos corresponda à parcela de pagamento de R$ 21.488,00, cuja regularidade não foi demonstrada."
É o relatório.

Paulo Roberto Tavares da Silva (149-A/OAB-PE), representando José Genivaldo dos Santos.

Subprocurador-Geral Paulo Soares Bugarin.

TOMADA DE CONTAS ESPECIAL. PROGRAMA DE APOIO AOS SISTEMAS DE ENSINO PARA ATENDIMENTO DE JOVENS E ADULTOS (PEJA). OMISSÃO NO DEVER DE PRESTAR CONTAS. CITAÇÃO. ENCAMINHAMENTO DA PRESTAÇÃO DE CONTAS. NOVA CITAÇÃO. NÃO ATINGIMENTO DA META. NÃO COMPROVAÇÃO DA REGULAR APLICAÇÃO DOS RECURSOS. CONTAS IRREGULARES. DÉBITO. MULTA.CIÊNCIA.

TOMADA DE CONTAS ESPECIAL (TCE)

Secretaria de Controle Externo de Tomada de Contas Especial (SecexTCE).

Trata-se de tomada de contas especial instaurada pelo Fundo Nacional de Desenvolvimento da Educação - FNDE, em razão da omissão no dever de prestar contas dos recursos recebidos pelo Município de Cortês - PE por força do Programa de Apoio aos Sistemas de Ensino para Atendimento de Jovens e Adultos (PEJA) , no exercício de 2013, cujo prazo encerrou-se em 3/8/2015.
2.	O montante referente ao exercício de 2013 repassado pelo FNDE ao município foi de R$ 486.431,50 (peça 3) .
3.	O tomador de contas apontou como fundamento para a instauração da presente TCE a omissão no dever de prestar contas desses valores e concluiu pela responsabilização do Sr. José Genivaldo dos Santos, prefeito municipal no período de 1º/1/2013 a 31/12/2016, pelo débito referente ao valor total repassado, na condição de gestor dos recursos.
4.	Regularmente citado, no âmbito deste Tribunal, pela "não comprovação da boa e regular aplicação dos recursos federais repassados em face da omissão no dever de prestar contas" e ouvido em audiência pelo "não cumprimento do prazo originalmente estipulado para prestação de contas", o responsável apresentou suas alegações de defesa e razões de justificativa às peças 30 a 42.
5.	Na defesa apresentada, o responsável alega, em síntese, que, (i) por falha do servidor responsável pela inserção dos dados no Sistema SIGP ONLINE do FNDE, a prestação de contas não teria sido enviada; (ii) após receber a notificação deste Tribunal, teria procurado profissional habilitado para identificar os dados alimentados no sistema que concluiu e enviou a prestação de contas, em 18/11/2019; (iii) teria também enviado a prestação de contas ao Conselho de Acompanhamento e Controle Social do município, o qual emitiu parecer conclusivo pela sua aprovação.
6.	Em 28/1/2020, por meio do Ofício 188/2020 (peça 44) , o FNDE informou que foi apresentada documentação, a título de prestação de contas intempestiva do PEJA/2013, a qual seria objeto de nota técnica a ser encaminhada ao TCU.
7.	Posteriormente, em atendimento à diligência desta Corte, o FNDE encaminhou a Nota Técnica nº 1923771/2020/DAESP/COPRA/CGAPC/DIFIN, subsidiada pela Nota Técnica nº 152/2020-COEJA/DPD/SEB (peça 55) , na qual se apurou que a meta física definida para o programa era de 85 novos alunos da modalidade de educação de jovens e adultos e que, "no ano de 2012, o número de matrículas presencias da rede pública municipal era de 692 e no ano de 2013 esse número caiu para 365".
8.	Assim, a Secretaria de Educação Básica do Ministério da Educação (SEB/MEC) concluiu que, no exercício de 2013, não houve atingimento da meta pelo município de Cortês/PE.
9.	A Nota Técnica 1923771/2020 (peça 55, p. 3-7) apontou, contudo, uma glosa no débito anteriormente apurado correspondente aos valores que, por força das reprogramações financeiras, não foram efetivamente utilizados no exercício.
10.	Dessa forma, promoveu-se nova citação do Sr. José Genivaldo dos Santos pelo "não cumprimento do objeto e do objetivo previsto no Programa de Apoio aos Sistemas de Ensino para Atendimento à Educação de Jovens e Adultos (PEJA) , no exercício de 2013, em face do não atingimento da meta de 85 novos alunos na modalidade de educação de jovens e adultos." O débito imputado ao responsável foi assim discriminado:
	Data de ocorrência
	Valor histórico (R$) 

	18/1/2013
	21.488,00

	28/8/2013
	25.126,00

	5/9/2013
	25.126,00

	10/10/2013
	25.126,00

	18/12/2013
	37.550,00

11.	Em suas novas alegações de defesa (peça 70) , o Sr. José Genivaldo dos Santos alega que sempre prezou pelo interesse público e pelo cumprimento da legislação aplicável ao tema e que o fechamento de uma usina de processamento de cana de açúcar prejudicou o atingimento da meta do programa, dado que muitas pessoas perderam seus empregos e houve uma evasão populacional no município.
II
12.	Após o exame das defesas apresentadas pelo Sr. José Genivaldo dos Santos, a unidade técnica propõe que as contas do responsável sejam julgadas irregulares, condenando-o ao recolhimento do débito apurado e da multa a ser estipulada, com fulcro no art. 57 da Lei 8.443/1992.
13.	Por sua vez, o Ministério Público junto ao TCU divergiu parcialmente da proposta. Embora o representante do Parquet concorde com o encaminhamento proposto, entende que os recursos destinados à contratação do Centro de Capacitação de Pernambuco (CECAPE) para promover a formação continuada de docentes do EJA, no valor total de R$ 150.478,00, foram empregados "em benefício da municipalidade e em prol do aprimoramento dos professores atuantes no EJA." Por essa razão, pugna pelo afastamento dessa parcela do débito apurado.
14.	Contudo, ainda remanesceria pendente de comprovação uma despesa de R$ 21.488,00, destinada à empresa RGD Indústria e Comércio Ltda. EPP, cuja documentação comprobatória não localizou nos autos.
III
15.	Com as devidas vênias à unidade técnica, entendo que assiste razão ao representante do Ministério Público junto ao TCU. Assim, acolho o parecer do Parquet e adoto seus fundamentos como razões de decidir, sem prejuízo das considerações que faço a seguir.
16.	Originalmente, como já registrado, a tomada de contas especial foi instaurada em razão da omissão no dever de prestar contas dos recursos recebidos. Posteriormente, com a apresentação da prestação de contas e a análise realizada pela FNDE, conforme consignou o membro do MPTCU, o débito imputado ao responsável passou a ser aquele referente ao "descumprimento da Resolução-CD/FNDE 48/2012, a qual estabelece que os recursos repassados por meio do PEJA devem ser destinados à ampliação do número de alunos matriculados nos ensinos fundamental e médio da educação de jovens e adultos".
17.	Não tendo o Município de Cortês/PE atingido a meta de 85 novos alunos na modalidade de educação de jovens e adultos, o responsável foi citado para recolher aos cofres do FNDE os valores referentes às despesas realizadas no âmbito do PEJA em 2013.
18.	Conforme a própria unidade técnica reconhece, no período de 2013 a 2014, o setor sucroalcooleiro enfrentou uma das piores crises da história, como se pode depreender das várias notícias veiculadas à época mencionadas nos autos.
19.	Nesse contexto, considerando que a parte dos recursos questionados foram empregados na contratação do Centro de Capacitação de Pernambuco (CECAPE) para a promoção da formação continuada dos docentes do EJA, entendo, em consonância com o MPTCU, que a utilização desses valores pode ser considerada regular, uma vez que vai ao encontro dos objetivos do programa governamental em questão. Ademais a documentação juntada (notas fiscais, extratos bancários, listas de presença, fotografias, relatórios dos cursos e documentos referentes ao procedimento licitatório realizado) demonstra, como já foi dito, que os valores foram empregados em benefício da municipalidade e em prol do aprimoramento dos professores atuantes no EJA.
20.	Contudo, remanesce sem comprovação a despesa de R$ 21.488,00, para a qual não há documentos que possam demonstrar a regularidade do pagamento realizado.
21.	Ante o exposto, as presentes contas devem ser julgadas irregulares, o responsável deve ser condenado ao ressarcimento do débito apurado e ao pagamento da multa prevista no art. 57 da Lei 8.443/1992.
TCU, Sala das Sessões, em 29 de março de 2022.
BENJAMIN ZYMLER 
Relator